臺灣臺中地方法院刑事判決　　　　　　 100年度易字第1773號
公　訴　人　臺灣臺中地方法院檢察署檢察官
被　　　告　呂志
上列被告因詐欺案件，經檢察官提起公訴 （100年度偵字第8193
號），本院判決如下：
    主    文
呂志幫助意圖為自己不法之所有，以詐術使人將本人之物交付
，處有期徒刑月，如易科罰金，以新臺幣壹仟元折算壹日。
    犯罪事實
一、呂志明知金融機構帳戶及金融卡、密碼均係供申辦開戶之
    人使用之重要理財、提領工具，關係其個人財產、信用之表
    徵，本具有一身專屬之特性，且能預見如將自己所申辦開戶
    之金融帳戶帳號及金融卡（其上即印有帳戶之帳號）連同密
    碼交付予不詳身分之成年人使用，足供他人作為財產上犯罪
    之工具，竟基於幫助他人詐欺取財之不確定故意，於民國10
    0年1月14日（起訴書誤認為15日）前之某日，在臺灣地區某
    不詳地點，將其向中華郵政股份有限公司（下稱：中華郵政
    公司） 太平郵局所申設帳號000-00000000000號帳戶之金融
    卡及密碼，交付予真實姓名、年籍及住居所均不詳之已成年
    詐欺集團成員容任其使用。嗣該詐欺集團成員取得上開帳戶
    金融卡連同密碼後，即與其所屬之詐欺集團已成年成員共同
    意圖為自己不法所有，基於詐欺取財之犯意聯絡，先後於：
    (一)100年1月15日晚間 8時20分許，假冒係雅虎奇摩購物網站
    之批發人員，以電話向徐湘婷佯稱：其於網路購物貨到付款
    時，因簽收帳單上之欄位填寫錯誤，致被列為長期交易客戶
    ，並詢問徐湘婷是否願意按月繳交新臺幣（下同） 497元，
    因徐湘婷表明不願意，該批發人員即告知徐湘婷將取消該筆
    長期交易資料，且後續會有郵局職員與其聯絡云云；復由另
    一成員撥打電話予徐湘婷，自稱係郵局之職員，要求徐湘婷
    至附近之自動櫃員機，按其指示之步驟操作，即可取消上開
    交易，致徐湘婷陷於錯誤，遂於同日晚間 9時32分52秒，至
    臺北市○○區○○街1段68之6號「OK便利商店」內，依其指
    示操作華南商業銀行（下稱：華南銀行）之自動櫃員機，而
    將10079元匯入呂志之上開帳戶內。(二)100年1月15日下午6
    時24分許，假冒係網路購物公司之職員，以電話向陳俊源佯
    稱：其之前在網路中購物時，付款方式設定操作錯誤；復由
    另一成員撥打電話予陳俊源，自稱係銀行之服務人員，要求
    陳俊源至自動櫃員機取消分期付款設定，致陳俊源信以為真
    而陷於錯誤，於同日晚間 9時45分41秒，前往臺南市永康區
    ○○○路2號之臺灣中小企業銀行自動櫃員機， 並依對方之
    指示操作，而將7853元匯入呂志之前開帳戶內。(三)100年1
    月15日某時，以電話向張五玲佯稱：其於雅虎奇摩拍賣網站
    購物時，因交易扣款有問題未完成，需至自動櫃員機重新操
    作設定云云，致張五玲不疑有他，而陷於錯誤，遂於同日晚
    間10時10分25秒，至桃園縣中壢市之華南銀行自動櫃員機，
    並依對方之指示操作， 而將29998元匯入呂志之上開帳戶
    內。且前開遭詐騙匯入呂志帳戶內之款項旋即均遭詐欺集
    團成員提領一空。嗣因徐湘婷、陳俊源、張五玲發覺受騙分
    別報警處理，始循線查獲上情。
二、案經徐湘婷、陳俊源、張五玲訴由臺中市政府警察局太平分
    局移送臺灣臺中地方法院檢察署檢察官偵查起訴。
    理    由
壹、有關於證據能力部分：
    按被告以外之人於審判外之陳述， 雖不符刑事訴訟法第159
    條之1至之4等4條之規定， 而經當事人於審判程序同意作為
    證據，法院審酌該言詞陳述或書面陳述作成時之情況，認為
    適當者，亦得為證據；當事人、代理人或辯護人於法院調查
    證據時，知有刑事訴訟法第159條第1項不得為證據之情形，
    而未於言詞辯論終結前聲明異議者，視為有前項之同意，同
    法第159條之5定有明文。經查，本件有關以下所引用被告以
    外之人於審判外之言詞或書面陳述，而不符合刑事訴訟法第
    159條之1至第159條之4之規定者，業經被告於本院行準備程
    序時明確表示同意均有證據能力（見本院100年6月15日準備
    程序筆錄），且均經本院於審理時當庭直接提示而為合法之
    調查，公訴人及被告復未於言詞辯論終結前聲明異議，本院
    審酌此部分證據作成或取得時之狀況，並無非法或不當取證
    之情事，且亦無顯不可信之情況，故認為適當而均得以之作
    為證據，依刑事訴訟法第159條之5之規定，均具有證據能力
    。
貳、有關於犯罪事實認定部分：
一、訊據被告呂志矢口否認有何如公訴人所指訴之幫助詐欺犯
    行，並辯稱：伊是因為提款卡遺失沒有報遺失，帳戶很久沒
    有用了，之後就接到警方通知說伊的帳戶被人使用行騙，伊
    因工作繁忙沒有注意到提款卡遺失，所以沒有去報警。伊有
    去郵局申請新卡，但是沒有帶身分證，所以不讓我辦云云。
    經查：
  (一)上開犯罪事實有關被害人徐湘婷、陳俊源、張五玲 3人確遭
    詐欺集團之不詳成員施以上開詐術，致使渠 3人陷於錯誤，
    而於上述時間，依其指示將上述款項轉匯入被告所申辦開立
    之郵局帳戶內乙情，業據告訴人徐湘婷、陳俊源、張五玲分
    別於警詢中及本院行準備程序時（不包括告訴人徐湘婷）指
    訴綦詳，並有中華郵政股份有限公司臺中郵局100年2月24日
    中管字第1001800387號函送之立帳申請書影本、客戶歷史交
    易清單各1份；及中華郵政股份有限公司臺中郵局100年6月2
    3日中管字第1000012233號函送之客戶歷史交易清單1份（查
    詢起迄時間：98年2月1日至100年1月15日）、華南商業銀行
    自動櫃員機交易明細表影本 3張（匯款人為徐湘婷、張五玲
    ）、臺灣中小企業銀行自動櫃員機交易明細表影本 1張（匯
    款人為陳俊源）、臺南市政府警察局永康分局永康派出所受
    理各類案件紀錄表、受理刑事案件報案三聯單影本、受理詐
    騙帳戶通報警示簡便格式表、內政部警政署反詐騙案件紀錄
    表；桃園縣政府警察局中壢分局自強派出所受理各類案件紀
    錄表、受理刑事案件報案三聯單、受理詐騙帳戶通報警示簡
    便格式表、內政部警政署反詐騙案件紀錄表等附卷可稽。足
    認被告所申設之上開帳戶確實業已供充為詐欺集團詐騙之匯
    款、取款帳戶所用無誤。
  (二)按金融機構之帳戶關乎存戶個人財產權益甚大（除可供為財
    產證明使用外，更牽涉一定金額以上之利息是否報入綜合所
    得稅），而帳戶內款項之提領，僅須擁有該帳戶之存摺及印
    鑑，或以該帳戶之金融卡配合鍵入正確密碼使用即可，金融
    卡（其上即印有帳戶之帳號）及密碼一旦遺失，除將造成個
    人財物之損失外，甚且可能淪為他人犯罪之用，不但損及個
    人信用，更有因此背負刑事責任之可能。是以，一般人皆知
    曉應將上開重要物品妥為保管、分開存放，以避免失竊、遺
    失而遭人利用之風險。況中央及地方政府之政令文宣、坊間
    報章雜誌及其他電視新聞媒體、網路，對於以電視、網路、
    郵購購物扣款方式設定錯誤、行動電話簡訊通知中獎、刮刮
    樂、恐嚇取財或其他類似之不法集團，經常利用大量收購他
    人之存款帳戶存摺、金融卡，以隱匿其等詐欺取財之不法行
    徑，規避執法人員之查緝，並掩飾、確保因自己或他人犯罪
    所得之財物，類此在社會上層出不窮的案件，亦多所報導及
    再三披露，是避免此等個人專屬性甚高之物品被不明人士利
    用為與財產有關之犯罪工具，亦應為一般生活認知所應有之
    認識。而依本件被告之生活經驗【即持有使用本案之郵局金
    融卡（該郵局帳戶係供服役時薪資匯款用）已有一段時間】
    及智識程度，縱有抄寫帳戶金融卡密碼之必要，衡情應會與
    金融卡分開保管、藏放，其豈會甘冒遭人冒用風險，而將金
    融卡密碼與存摺或金融卡一起存放？且被告於警詢時即供稱
    ：該郵局帳戶都是伊自己在用，沒有借給別人。是用伊的出
    生年月日作為密碼等語。是以被告既將金融卡密碼設定為其
    出生年月日，並非艱澀難記之數字，實無忘記之可能，更無
    將之抄寫而與金融卡同放之必要。且依目前之金融實務運作
    ，縱有誤輸入密碼 3次而遭鎖卡或沒入金融卡之情事，僅需
    存戶本人持身分證件及原開戶印鑑，即可臨櫃申請解鎖或逕
    行領回遭沒入之金融卡，豈有刻意將之附記在金融卡上，而
    徒增帳戶遭人盜用之風險。再者，徵諸詐欺犯罪集團既知利
    用他人之帳戶掩飾犯罪所得，當知社會上一般人如帳戶存摺
    、金融卡、密碼及印鑑遺失，為防止拾得之人盜領帳戶內之
    存款或供作不法使用，必會於發現後立即報警或向金融機構
    辦理掛失止付。在此情形下，詐欺集團成員如仍以該帳戶作
    為犯罪工具，則在被害人將款項匯入該帳戶後，極有可能因
    帳戶所有人之掛失止付而無法提領。換言之，詐欺集團成員
    必係在確定渠等能自由使用該帳戶提款、轉帳，以取得詐欺
    所得時才會使用該人頭帳戶。況現今社會一般人前往一家或
    數家金融機構開立帳戶，除有因案遭司法、警政機關列為警
    示戶；或遭聯徵中心列為信用不良者外，並無其他特別條件
    之限制（僅有規定開戶之金額下限），是以一般人如有使用
    帳戶為存款、匯款及充為財力證明使用，均會由需用之人親
    自辦理開戶使用，並不會使用他人之帳戶（因帳戶內之存款
    利息在達一定金額後會涉及繳納所得稅問題），如有涉及使
    用、借用、收購他人帳戶金融卡之行為，背後所隱藏者通常
    即涉及犯罪、洗錢及逃漏稅等犯罪。被告於本院審理時雖辯
    稱：伊有去郵局申請新卡，但是沒有帶身分證，所以不讓我
    辦云云。惟查，被告於警詢時原即供陳：金融卡遺失都沒有
    報警處理；或向郵局辦理掛失止付等語，嗣於本院行準備程
    序時則改稱：我有掛失，但是沒有帶身分證，所以沒有辦成
    ，因為工作太忙，所以就忘記了。當天我是一個人去郵局辦
    理掛失止付，我沒有帶身分證，行員給我一個表格，他說沒
    有身分證不能辦理，但我是與哪一個行員接洽的，我沒有辦
    法提出證明等詞（見本院100年6月15日準備程序筆錄），然
    衡以常情，被告若僅因未帶身分證件，而一時無法辦理掛失
    ，則被告僅需返家拿取身分證件再去辦理即可，並無任何困
    難之處。又被告復無法說明係向郵局何單位？何人？於何時
    接洽辯理掛失手續，以供本院可以傳喚調查審理，顯見被告
    於本院審理時所為之辯解，要係屬臨訟圖卸刑責之砌詞，實
    無可採。另查被告於本院審理復供陳：「（審判長問：依照
    上開客戶歷史交易清單你的帳戶從98年7月12日領取100元餘
    額剩下 2元就沒有使用了，為何會遺失提款卡？）放在皮包
    裡面因為長期間沒有使用，如何遺失我也不知道。」「（審
    判長問：皮包裡面平常放什麼證件？）放身分證及駕照。」
    「審判長當庭勘驗被告的身分證係95年9月4日換發的。」「
    （審判長問：為何你皮包內的身分證沒有遺失，而只有遺失
    提款卡與密碼？）我懷疑被人偷走了。」云云，綜上足認被
    告之辯解實具有不合理之破綻及矛盾不一處，要難遽以採信
    為對其有利之認定。
  (三)本件被告並未將上開帳戶金融卡遺失之情事向警方報案，此
    業經被告於本院審理時供承在卷（詳見本院100年7月20日審
    判筆錄），甚且本件被告所開立之前開郵局帳戶於98年7月1
    2日以跨行提款之方式， 將帳戶存款餘額102元提領出100元
    ，致該帳戶之餘額僅剩 2元，此有上開帳戶之客戶歷史交易
    清單 1份（見本院卷第21頁）附卷可證，此與現今交付人頭
    帳戶皆係交付餘額甚底之帳戶以供使用乙情相符，益徵被告
    所申辦上開郵局帳戶之金融卡及密碼，應係被告自己交付予
    詐欺集團之成員使用，而非單純遺失、遭竊自明。綜上所述
    ，被告前開辯解，顯與常情及經驗法則有違，應係飾卸之詞
    ，不足採信。被告幫助詐欺取財之犯行洵堪認定。
二、按刑法上之幫助犯，係指以幫助之意思，對於正犯資以助力
    ，而未參予實施犯罪之行為者而言（最高法院49年台上字第
    77號判例參照）。被告呂志將其所申辦之中華郵政公司太
    平郵局帳號000-00000000000號帳戶之金融卡及密碼 ，交付
    予真實姓名、年籍及住居所均不詳之已成年詐欺集團成員容
    任其使用。嗣該詐欺集團成員取得上開帳戶金融卡連同密碼
    後，即向被害人徐湘婷、陳俊源、張五玲 3人詐取財物，顯
    見被告係基於幫助他人詐欺取財之不確定故意，且所為屬詐
    欺取財罪構成要件以外之行為，故核被告所為，係犯刑法第
    30條第1項前段、第339條第1項之幫助詐欺取財罪。 被告幫
    助該不詳姓名、年籍之詐欺集團成員及其所屬之詐欺集團成
    員犯詐欺取財罪，為幫助犯， 爰依刑法第30條第2項規定，
    按正犯之刑減輕之。又被告以一幫助詐欺之行為，使得詐欺
    集團分別詐騙被害人徐湘婷、陳俊源及張五玲，為一行為觸
    犯數罪名而侵害數法益之想像競合犯，應依刑法第55條規定
    ，從一重（其中張五玲遭詐騙之數額較高，認幫助該次詐欺
    犯行情節較重）處斷。爰審酌被告前未曾有犯罪前科記錄，
    此有臺灣高等法院被告前案紀錄表附卷可稽，顯見其平日素
    行尚屬良好，其率然提供個人所申辦開戶之郵局金融卡及密
    碼供他人犯罪使用，非惟幫助他人遂行詐欺取財之目的，同
    時使詐欺者得以隱匿其真實身分，妨礙對於詐欺犯罪集團其
    餘成員之追查，使其愈肆無忌憚，加深犯罪之猖獗，嚴重影
    響社會經濟秩序，並造成本件被害人徐湘婷、陳俊源及張五
    玲之損失，且犯罪後未有表達悔悟之意，在犯罪態度上尚不
    得為其有利之認定，另被告復未能與被害人徐湘婷、陳俊源
    及張五玲達成和解，賠償其等所受損害，惟念及被告本身並
    未實際參與詐欺取財之犯行，可責難性較為輕微，復考之被
    告為國中畢業之智識程度、生活狀況為小康（參見警詢調查
    筆錄受詢問人欄內之記載）等一切情狀，量處如主文所示之
    刑，並諭知易科罰金之折算標準（至本件公訴蒞庭檢察官雖
    有向本院請求判處被告有期徒刑 6月之具體求刑，然經本院
    衡量上揭諸情後，認尚無判處如公訴蒞庭檢察官所求處刑度
    之必要，附予敘明），以示懲儆。
據上論斷， 應依刑事訴訟法第299條第1項前段，刑法第30條第1
項前段、第2項、第339條第1項、第55條、第41條第1項前段，刑
法施行法第1條之1第1項、第2項前段，判決如主文。
本案經檢察官郭景東到庭執行職務。
中    華    民    國    100   年     8    月    3     日
                  刑事第一庭  審判長法  官  許旭聖
                                    法  官  朱光國
                                    法  官  廖穗蓁
以上正本證明與原本無異。
如不服本判決應於收受判決後10日內向本院提出上訴書狀，並應
敘述具體理由。其未敘述上訴理由者，應於上訴期間屆滿後20日
內向本院補提理由書（均須按他造當事人之人數附繕本）「切勿
逕送上級法院」。
告訴人或被害人對於判決如有不服具備理由請求檢察官上訴者，
其上訴期間之計算係以檢察官收受判決正本之日期為準。
                                    書記官  林素真
中    華    民    國    100   年     8    月    3     日
附錄本案論罪科刑法條全文
刑法第30條
幫助他人實行犯罪行為者，為幫助犯。雖他人不知幫助之情者，
亦同。
幫助犯之處罰，得按正犯之刑減輕之。
刑法第339條第1項：
意圖為自己或第三人不法之所有，以詐術使人將本人或第三人之
物交付者，處5年以下有期徒刑、拘役或科或併科1千元以下罰金
。